臺灣高等法院民事判決
109年度上易字第195號
上  訴  人  華美航運股份有限公司

法定代理人  彭雲慶  
訴訟代理人  朱文德  
被上訴人    底特律科技中心管理委員會

法定代理人  黃正穎  
訴訟代理人  張志偉律師
上列當事人間請求給付修繕費事件，上訴人對於中華民國109年1
月8日臺灣士林地方法院108年度訴字第1079號第一審判決提起上
訴，本院於109年8月5日言詞辯論終結，判決如下：
    主      文
上訴駁回。
第二審訴訟費用由上訴人負擔。
    事實及理由
一、本件上訴人主張：伊為臺北市○○區○○路0段底特律科技中心
    社區（下稱系爭社區）區分所有權人，被上訴人為系爭社區
    管理委員會。系爭社區1、2樓男女廁所（下稱系爭廁所）為
    共用部分，於民國102年間因小便斗、馬桶等設備毀損不堪
    使用，管線常因不明原因堵塞不通而污水四溢，伊通知被上
    訴人，主任委員即訴外人楊餘慶請伊先行修繕，日後再請款
    。伊乃僱請訴外人賁豪室內裝修有限公司（下稱賁豪公司）
    於同年5、6月間進行修繕，總計支出修繕費用新臺幣（下同
    ）680,642元，嗣伊於105年11月21日發函檢附單據向被上訴
    人請款，被上訴人藉故拖延不理，伊復於107年6月15日區分
    所有權人會議中提出，惟因贊成票未過半而未通過。伊未受
    被上訴人委任，自行僱工修繕系爭廁所，使用建材及整體性
    設計，均較原廁所佳而提升系爭社區建物整體價值，使被上
    訴人受有利益，爰依民法第172條、第176條、公寓大廈管理
    條例第10條第2項前段及系爭社區規約第23條第1項第1款，
    請求被上訴人償還系爭廁所之修繕費用，求為判命：被上訴
    人應給付上訴人680,642元，及自起訴狀繕本送達翌日起至
    清償日止之法定遲延利息；並願供擔保，請准予宣告假執行
    。原審為上訴人敗訴之判決，上訴人聲明不服，提起上訴，
    上訴聲明：㈠原判決廢棄。㈡被上訴人應給付上訴人680,642
    元，及自起訴狀繕本送達翌日起至清償日止，按年息百分之
    5計算之利息。
二、被上訴人則以：系爭社區公共區域管理及修繕事務，屬伊權
    責事項，視事務類型或由伊開會決議或由區分所有權人會議
    決議通過，均非主任委員楊餘慶可單獨決定，況楊慶餘為上
    訴人公司員工，接受上訴人指揮監督，不啻形同上訴人自行
    同意修繕後，強令伊負擔修繕費用。上訴人所提證物無法證
    明系爭廁所當時已毀損不堪使用；或縱須修繕，何以不用拆
    修排通之方式，而須花費鉅資更換，上訴人實為自己利益、
    整體美觀而裝潢，非具必要性及公益性，客觀上不存在應管
    理之事務；且依102年5月第8屆第5次會議紀錄記載：系爭廁
    所由上訴人自費施工整修中、請大家愛惜使用等語，堪認係
    上訴人係自願自費修繕系爭廁所，無償贈與各區分所有權人
    使用或拋棄修繕費用返還請求權，非為伊代墊該筆費用，系
    爭社區各區分所有權人未有反對之意思表示，應解為默示同
    意，而達成贈與之合致，故上訴人於系爭廁所完工後，並未
    向伊請款，係兩造交惡後，始為本件請求。從而，上訴人請
    求伊償還修繕費用並無理由等語，資為抗辯。並答辯聲明：
    上訴駁回。
三、查上訴人為系爭社區區分所有權人，曾於102年5、6月期間
    僱工付費修繕系爭廁所，嗣向被上訴人請求返還修繕費用48
    7,623元遭拒等情，業據上訴人提出建物所有權狀、請款申
    請書、報價單、系爭社區107年區分所有權人會議會議記錄
    、系爭廁所修繕前、後照片、105年12月21日第三次臨時區
    分所有權人會議會議記錄為證（見湖調字卷第11-13、14-35
    、36-39、56-57、67-70頁），復為兩造所不爭執，堪信為
    真實。
四、上訴人依民法第172條、第176條、公寓大廈管理條例第10條
    第2項前段及系爭社區規約第23條第1項第1款規定，請求被
    上訴人給付修繕費680,642元及法定遲延利息，被上訴人則
    以上揭情詞置辯，經查：
  ㈠按「共用部分、約定共用部分之修繕、管理、維護，由管理
    負責人或管理委員會為之，其費用由公共基金支付或由區分
    所有權人按其共有之應有部分比例分擔之，但修繕費係因可
    歸責於區分所有權人或住戶之事由所致者，由該區分所有權
    人或住戶負擔，其費用若區分所有權人會議或規約另有規定
    者，從其規定」，「共有及共用設備之點收、保管、清潔、
    維護、修繕及一般之改良，為管理委員會職責」，公寓大廈
    管理條例第10條第2項及系爭社區規約第23條第1項第1款（
    見湖調字卷第76頁）固定有明文。惟按未受委任，並無義務
    ，而為他人管理事務者，其管理應依本人明示或可得推知之
    意思，以有利於本人之方法為之；管理人開始管理時，以能
    通知為限，應即通知本人，如無急迫之情事，應俟本人之指
    示；管理事務，利於本人，並不違反本人明示或可得推知之
    意思者，管理人為本人支出必要或有益之費用，或負擔債務
    ，或受損害時，得請求本人償還其費用及自支出時起之利息
    ，或清償其所負擔之債務，或賠償其損害；民法第172條、
    第173條第1項、第176條第1項亦規定甚明。是無因管理必須
    管理人有為本人管理事務之意思，即以其管理行為所生事實
    上之利益，歸屬於本人之意思，且須管理事務利於本人，不
    違反本人明示或可得推知之意思者，管理人始得就其為本人
    支出必要或有益之費用，請求償還（最高法院81年度台上字
    第2338號、86年度台上字第1227號判決意旨參照）。
  ㈡上訴人主張系爭廁所於102年間因小便斗、馬桶等設備毀損不
    堪使用，管線常因不明原因堵塞不通而污水四溢，伊通知被
    上訴人，主任委員楊餘慶請伊先行修繕，日後再請款，伊乃
    僱工為被上訴人管理事務而修繕等語，固據其提出賁豪公司
    108年10月8日證明書為證（見原審卷第81頁），惟被上訴人
    抗辯該證明係施工廠商於6年後補具之證明，非當時勘驗報
    告，亦沒有相關照片，而否認其內容之真正（見原審卷第84
    頁）。而依上訴人提出之系爭廁所修繕前照片（見湖調字卷
    第56至57頁），並無法看出維修前之小便斗、馬桶設備有毀
    損不堪使用，及管線不通、污水四溢之情形，上訴人亦表示
    楊餘慶已退休，無法聯繫到庭作證（見本院卷第66、68頁）
    ；被上訴人否認有不能自己處理事務之情事，上訴人復未說
    明於102年5、6月修繕系爭廁所期間，被上訴人有何不能自
    為修繕或僱工修繕，而有上訴人為被上訴人管理事務之必要
    ，是客觀上是否存在應管理之事務，尚有疑問。
  ㈢又依被上訴人102年5月第8屆第5次會議紀錄，其中行政工作
    報告中關於廁所修繕工程記載：「3.二樓男、女廁所華美航
    運已自費整修完成，請愛惜使用。4.一樓男、女廁所華美航
    運正自費施工整修中，預定下月初完工」（見原審卷第55頁
    ），並非記載上訴人「代墊」或「先支出費用」等語。而所
    謂「自費」，一般均係指自己負擔費用之意；出席該次會議
    之證人許裕明（即受當時財務委員許瓊珍委託出席之人）於
    本院證稱：伊忘記1、2樓廁所有無需要整修之情形，會議記
    錄上記載上訴人自費，字面上即上訴人自行花錢整修，伊不
    清楚上訴人有無說要請被上訴人支付該筆費用等語（見本院
    卷第207頁）；證人即出席該次會議之監察委員劉心怡證稱
    ：會議記錄上記載上訴人自費整修完成2樓廁所，1樓正在整
    修中，應該是字面上的意思，楊餘慶並沒有告知伊係上訴人
    自行出錢整修廁所，以後再跟管委會要錢等語（見本院卷第
    210、211頁）；證人即出席該次會議之李德柵委員亦證稱：
    伊只記得上訴人要自費整修，至於是否向管委會要錢，伊沒
    有印象，伊印象中管委會沒有討論過同意上訴人先支付修繕
    費用再向管委會請領等語（見本院卷第213頁），上開證人
    均認為上訴人係自己負擔費用整修系爭廁所，未聽說上訴人
    於修繕當時有要求完成後要再向被上訴人請領修繕費之事。
    另楊餘慶係當時代表上訴人擔任系爭社區主任委員，為上訴
    人所不爭，其亦有出席該次會議並擔任會議主席，倘會議中
    行政報告事項、會議紀錄之記載有所疏誤，楊餘慶自當即時
    提出異議、予以修正，果若上訴人修繕系爭廁所之行為，係
    為被上訴人管理事務，則何以該次會議紀錄記載「自費」修
    繕，楊餘慶卻未即時提出糾正，此顯與常情有違。另依前揭
    會議紀錄記載：「廁所修繕工程：1.三樓男廁地板磁磚…維
    修費用32,000元。2.四樓男廁阻塞不通…，維修費3,000 元
    」（見原審卷第55頁），及被上訴人所提出系爭社區歷次修
    繕廁所之項目及金額，多在數千元至4萬餘元之間，僅一筆
    為9萬餘元（見本院卷第187-195頁），被上訴人就類此廁所
    修繕費用支出，與上訴人主張其支出系爭廁所修繕費用高達
    680,642元，相距甚遠，上訴人又稱楊餘慶說管委會沒有錢
    ，請上訴人先出錢維修等語（見原審卷第69頁），是倘系爭
    廁所確有修繕之必要，被上訴人是否會花費鉅資，僅就1、2
    樓之廁所整修翻新，誠有疑義。上訴人稱伊修繕使用之建材
    及整體性設計，均較原廁所佳等語，費用亦顯較原設備為高
    ，如其打算於整修完畢後向被上訴人請款，自應事先告知被
    上訴人其擬修繕之金額，徵詢被上訴人或區分所有權人是否
    同意，卻逕自花費高達68萬餘元將系爭廁所整修翻新，主觀
    上是否係為被上訴人管理事務，自有疑問。
  ㈣再觀諸上訴人提出之賁豪公司報價單，1樓男女廁所工程估價
    為992,496元（見湖調字卷第26頁），2樓男女廁所工程估價
    為1,078,520 元（見湖調字卷第31頁），總計2,071,016元
    ；該工程完工後，該公司就1、2樓男女廁所分別請款922,00
    0 元、1,002,000元，合計1,924,000 元（見湖調字卷第21
    頁），與上訴人主張之680,642元不符。而上訴人本件請求
    之680,642元，係將前揭報價單各估價項目，逐筆檢視、篩
    選其中數筆後，加總所得（見湖調字卷第14至19頁），顯見
    前揭賁豪公司報價單所載品項，並非全然屬系爭廁所之修繕
    工程，倘若上訴人確係基於為被上訴人管理事務之意思修繕
    系爭廁所，應會要求賁豪公司將系爭廁所實際修繕品項分開
    列表、分別開立發票請款，便利計算為被上訴人管理事務而
    支出之費用，當無合併列帳、合併開立發票（見湖調字卷第
    22-23頁）後，再於其中逐筆確認是否屬修繕系爭廁所費用
    之理。
  ㈤另參以上訴人於102年6月修繕完畢支出費用後，如確屬為被
    上訴人代墊費用，應於合理期間內向被上訴人請求返還款項
    ，如就費用支出及品項有疑義，始能立即澄清，惟上訴人遲
    至105年11月21日始第1次向被上訴人請求（見湖調字卷第20
    頁），且請求之金額為487,623元，亦與本件起訴請求金額
    不符，以上各節均與常情有違。
  ㈥此外，系爭廁所雖屬公用部分，然上訴人陳稱系爭社區大樓1
    樓共有6戶，2樓共有4戶，上訴人及子公司在1樓合計擁有4
    戶，2樓擁有1戶，1樓員工有30餘人，2樓員工有40餘人等語
    （見本院卷第65、293頁），依其提出之賁豪公司請款申請
    書，亦可見上訴人同時花費320萬餘元裝修該公司理貨區（
    見湖調字卷第21頁），則其於裝修辦公場所之同時，為員工
    工作環境之舒適便利美觀，自願出資修繕系爭廁所，亦符合
    常情。
  ㈦至上訴人主張：代表被上訴人出席原法院調解之黃嘉文於調
    解時曾稱伊請求之一半金額其是可以接受等語，足見被上訴
    人同意伊管理事務云云，惟按調解程序中，調解委員或法官
    所為之勸導及當事人所為之陳述或讓步，於調解不成立後之
    本案訴訟，不得採為裁判之基礎，民事訴訟法第422條定有
    明文，被上訴人縱曾於調解時為上開陳述，依法亦不得作為
    本件裁判之基礎，附此敘明。
  ㈧綜上各情，上訴人應係為自己工作環境之舒適便利美觀，自
    願自費修繕系爭廁所，即無再向被上訴人收取修繕費用之意
    思，方會未事先告知被上訴人修繕金額，即逕行花費數十萬
    元修繕系爭廁所；被上訴人辯稱上訴人係默示贈與各區分所
    有權人使用或拋棄修繕費用返還請求權等語，尚非無據，自
    不得單以系爭廁所為共用部分，修繕應屬被上訴人職責，及
    其他區分所有權人或不特定之人亦得享受廁所翻新之利益，
    即認上訴人係為被上訴人管理事務而修繕系爭廁所，被上訴
    人應償還其費用及自支出時起之利息。
五、綜上所述，上訴人並未證明其修繕系爭廁所係基於為被上訴
    人管理事務之意思，上訴人依據民法第172條、第176條、公
    寓大廈管理條例第10條第2項前段規定及系爭社區規約第23
    條第1項第1約定，請求被上訴人給付修繕費680,642元及法
    定遲延利息，並無理由。原審所為上訴人敗訴之判決，並駁
    回其假執行之聲請，於法並無不合。上訴論旨指摘原判決不
    當，求予廢棄改判，為無理由，應駁回其上訴。
六、本件事證已臻明確，兩造其餘之攻擊或防禦方法及所用之證
    據，經本院斟酌後，認為均不足以影響本判決之結果，爰不
    逐一論列，附此敘明。
七、據上論結，本件上訴為無理由，依民事訴訟法第449條第1項
    、第78條，判決如主文。
中　　華　　民　　國　　109 　年　　8 　　月　　19　　日
                  民事第十三庭  
                    審判長法  官  陳麗芬
                          法  官  邱蓮華
                          法  官  林純如
正本係照原本作成。
不得上訴。
中　　華　　民　　國　　109 　年　　8 　　月　　19　　日
　　　　　　　　　　　　　書記官  王靜怡